臺灣高等法院臺中分院刑事判決
111年度金上訴字第798號
上  訴  人  
即  被  告  張敏霖



上列上訴人因加重詐欺等案件，不服臺灣臺中地方法院110年度
金訴字第981號中華民國110年2月17日第一審判決（起訴案號：
臺灣臺中地方檢察署110年度偵字第22067號），提起上訴，本院
判決如下：
    主  文
上訴駁回。
    事  實
一、乙○○前於民國109年5月間，即因將其個人金融機構帳戶交付
    真實姓名年籍不詳之人而涉犯幫助詐欺、洗錢罪，並於同年
    6月即經警傳詢偵辦，知悉詐欺集團蒐集人頭帳戶用以詐欺
    被害人匯款之犯罪模式。詎其於109年8月20日前某日，見社
    群軟體臉書刊登代領包裹之兼職工作廣告，經與真實姓名年
    籍不詳通訊軟體微信（下稱微信）暱稱「毛線球」之人聯繫
    後，知悉僅需代領包裹，極為簡單，即能取得每日新臺幣（
    下同）1,000元報酬，且其領取包裹後，係依指示放在公園
    內或廁所而以不尋常方式轉交，顯然在掩飾犯罪，其依指示
    領取及放置包裹行為，係犯罪之一環而遂行詐欺取財犯行，
    使他人因此受騙致發生財產受損結果，並隱匿該詐欺犯罪所
    得之去向，惟為求賺取報酬，基於參與犯罪組織犯意，加入
    微信暱稱「毛線球」、「帝王蟹」等人所組成之3人以上，
    以實施詐術為手段，具持續性、牟利性之有結構性詐欺集團
    犯罪組織（下稱本案詐欺集團，無證據證明該集團成員中有
    未滿18歲之人），擔任俗稱「取簿手」之工作（所涉參與犯
    罪組織罪犯行，經另案判處罪刑確定，不在本案審理範圍）
    。乙○○即與微信暱稱「毛線球」、「帝王蟹」及本案詐欺集
    團不詳成員共同意圖為自己不法所有，基於三人以上詐欺取
    財及一般洗錢犯意聯絡，先由林穎琪於109年8月22日9時29
    分許（林穎琪所涉幫助詐欺罪嫌部分，業經臺灣臺南地方法
    院以110年度金簡上字第1號判決有罪確定），在臺南市○○區
    ○○路0○0號全家便利商店，將其申辦之第一商業銀行帳號000
    00000000號帳戶（下稱第一銀行帳戶）存摺及提款卡，寄送
    至新北市○○區○○路000號之全家便利商店板橋和平店，乙○○
    再依「帝王蟹」、「毛線球」之指示，於同年8月25日12時5
    6分許，自臺中前往上開地點領取內裝有第一銀行帳戶存摺
    及提款卡之上開包裹，而後依「帝王蟹」、「毛線球」指示
    ，將該包裹放置在臺灣高鐵臺中站旁公園（臺中市○○區○○○
    路旁）內，以此方式將第一銀行帳戶存摺及提款卡交付本案
    詐欺集團成員。該成員取得上開存摺等物後，於同年8月25
    日18時5分許，以志光出版社人員名義撥打電話予丙○○，佯
    稱：丙○○於網路購書時發生錯誤，必須至ATM前操作解除云
    云，致丙○○陷於錯誤，依指示於同日18時59分許，轉帳新臺
    幣（下同）29,989元至上開第一銀行帳戶內，旋由本案詐欺
    集團不詳成員持上開提款卡提領，以此方式製造金流斷點，
    掩飾、隱匿詐欺犯罪所得之去向及所在。嗣經丙○○查覺有異
    報警處理，始查悉上情。
二、案經臺南市政府警察局善化分局、新北市政府警察局板橋分
    局報告臺灣新北地方檢察署檢察官陳請臺灣高等檢察署核轉
    臺灣臺中地方檢察署檢察官偵查起訴。
    理  由
一、檢察官、上訴人即被告乙○○（下稱被告）對於本案具傳聞性
    質之證據資料，均表示同意有證據能力（本院卷第94-96頁)
     ，且本案所引用之非供述證據，檢察官、被告均未表示無
    證據能力，本院審酌該等證據作成及取得之程序均無違法之
    處，依法均可作為認定犯罪事實之證據。
二、認定犯罪事實所憑之證據及理由
　　訊據被告固坦承其有於上揭時間，依指示領取上開包裹後，
    將之放置於臺灣高鐵臺中站旁公園（臺中市○○區○○○路旁）
    內等事實，惟矢口否認有何上開三人以上共同詐欺取財及洗
    錢等犯行，辯稱：不知道對方是詐欺集團，也不知道包裹裡
    面是什麼東西，只是單純跑腿領東西，是因為疫情沒有收入
    才接受這個工作，於另案都是騎自己的交通工具去領取，如
    果知道是犯罪，怎麼會這樣做，我也是被騙等語。經查：
  ㈠本案係林穎琪於109年8月22日9時29分許，在臺南市○○區○○路
    0之0號全家便利商店，將其申辦之第一銀行帳戶存摺及提款
    卡寄送至新北市○○區○○路000號之全家便利商店板橋和平店
    ，被告再依「帝王蟹」、「毛線球」指示，於同年8月25日1
    2時56分許，自臺中前往上開地點領取裝有第一銀行帳戶存
    摺及提款卡包裹後，依「帝王蟹」、「毛線球」指示將之放
    置在臺灣高鐵臺中站旁公園（臺中市○○區○○○路旁）內，而
    後由不詳詐欺團人員前往拿取；嗣告訴人丙○○遭不詳詐欺集
    團成員以上開方式詐欺，因而轉帳2萬9989元至林穎琪第一
    銀行帳戶，並遭提領一空等事實，均經被告供承或不爭執在
    卷（新北地檢偵卷第4-6頁反面；原審卷第45、384-385頁；
    本院卷第92頁），核與證人即另案被告林穎琪於警詢證述情
    節相符（新北地檢偵卷第7-8頁），並經證人即被害人丙○○
    於警詢證述其遭詐欺之情節明確（臺中地檢偵卷第59-61頁
    ），且有全家便利商店寄件明細、林穎琪與不詳詐欺集團成
    員之LINE對話紀錄翻拍照片、被告搭乘計程車前往領取包裹
    之監視器畫面翻拍照片（新北地檢偵卷第11-15頁）、告訴
    人提出之中國信託銀行自動櫃員機交易明細表、林穎琪之第
    一銀行帳戶客戶基本資料、歷史交易明細表（臺中地檢偵卷
    第79、83-85頁）在卷可憑，此部分事實可以認定。
  ㈡被告雖以前詞為辯，惟查：
　⒈衡諸現今社會生活經驗，一般人若有寄取文件、包裹之需求
    ，均得輕易利用便利商店或諸如郵寄、提供貨運、快遞服務
    之物流業等管道，自行寄送或收取他人指定送達之包裹，如
    因特殊情況偶有委託他人代領之情，亦會檢具自己之證件資
    料，詳加敘明原因，以確保物件能如期送達及領取，茍非所
    欲領取之包裹內含物品涉及不法，且寄件或收件之一方有意
    隱瞞身分及相關識別資料以規避稽查，衡情應無於已透過包
    裹寄送之方式送達至超商或郵局，竟又再以相當報酬刻意委
    請專人代為領送包裹送至他處之必要。再者，觀之當前社會
    上各種詐欺犯罪極為猖獗，多係蒐集人頭帳戶以供被害人匯
    款之用，政府機關及各種平面或電子媒體乃至諸多公益團體
    不斷反覆地向外界宣導，籲請民眾切勿受騙及教授如何防範
    因應之訊息，眾所皆知，故如受他人委託領取包裹，立即另
    行送出，應可預見所為事涉詐欺犯罪。查被告前於109年5月
    間，即因將其個人金融機構帳戶交付不詳之人而涉犯幫助詐
    欺、洗錢罪，並經判處罪刑確定，有本院110年度金上訴字
    第2025、2030、2031、2032號判決節本、最高法院111年度
    台上字第1932、1933、1934、1935號判決（下稱另案）可參
    ，而該案於同年6月19日即為警製作相關筆錄，有被告之警
    詢筆錄可參(原審卷第175-178頁)，是被告於同年8月為本案
    行為時，對於詐欺集團對外蒐集人頭帳戶使用之犯罪模式，
    已知之甚詳，對於上情自不可能不瞭解。且觀諸被告於上開
    另案中，亦同樣有受「毛線球」、「帝王蟹」指示領取裝有
    人頭帳戶包裹而犯加重詐欺及洗錢罪情形，依其於該案警詢
    、偵查供稱：我於臉書看到徵求代收送包裹人員廣告，並留
    下他們的微信ID，我透過微信跟對方聯絡，對方說要提供身
    分證正反面影本供審核，審核後就跟我聯絡，微信暱稱「毛
    線球」之人告知工作內容是每日收送包裹，日薪1000元，之
    後「毛線球」把我拉入一個群組，裡面另有暱稱「帝王蟹」
    之人，「毛線球」、「帝王蟹」2人會輪流以微信訊息告知
    收件地點、收件人、收件電話、包裹郵件號碼等內容，指示
    我前往領取包裹，並將包裹放在指定位置後，就叫我離開，
    表示會有其他人去拿取，我領完包裹，有一次放在臺中高鐵
    站後面的公園樹下椅子上，當時我有詢問放該處是否安全，
    對方表示人在旁邊，也曾依指示將領得包裹放在彰化開化寺
    洗手台下、埔心鄉公園廁所男廁裡等語（原審卷第107-125
    頁、第181-273頁），可知其所稱應徵工作過程，並未與對
    方實際面對面進行面試，僅透過微信聯絡，即任職上工，已
    與一般公司聘僱徵才之流程有異而悖於常情。又「毛線球」
    、「帝王蟹」與被告素不相識，未曾謀面，卻透過應徵工作
    之方式，覓得被告出面，並以甚為迂迴方式領取包裹，不僅
    徒增包裹運送之金錢及時間成本，同時亦需擔負包裹遺失或
    遭被告侵吞之風險，顯非一般合法經營之業者會採擇之運送
    方式。況依被告於該案供述及其卷內客觀事證，可知被告受
    指示領取包裹之地點，分散於臺中市、臺北市、新北市等地
    ，且指示被告放置包裹之地點，亦未曾固定，甚係在公園椅
    子、男廁或寺廟洗手台下等極不尋常而甚為可疑之地點。以
    本案而言，被告亦係自臺中搭車至臺北，再搭計乘車至新北
    市之超商領取包裹，而後攜回臺中放置在高鐵臺中站旁公園
    ，明顯為捨近求遠，其等以如此迂迴輾轉收送的手法掩飾，
    顯然悖於常情。而被告行為時已滿56歲，自陳為高中畢業之
    學歷，曾從事工地、業務員等工作，自係具有相當智識程度
    及一定社會經驗、歷練之人，且行為時已有上開涉案之經驗
    ，其就上揭工作內容顯有違常理，係涉及不法活動，自無不
    知之理。
　⒉復考量詐欺集團為避免所從事之加重詐欺取財犯行遭檢警機
    關查緝，通常會將內部成員區分為詐欺機房成員、車手成員
    、領取人頭帳戶包裹成員、受領車手上繳款項之水房等分工
    ，而人頭帳戶存摺、提款卡，乃領取受騙民眾款項不可或缺
    的工具，倘落入集團成員以外之人手中，除詐欺集團可能因
    此曝光遭破獲外，更造成集團成員難以運作，而蒙受損失，
    衡情詐欺集團自不會委由與集團毫無關係，或無共識之人代
    為領取此重要犯罪工具，且必然要求收簿之人於領取包裹時
    應格外注意狀況，以免遭當場逮捕，足認被告應係同意加入
    本案詐欺集團，並分擔至超商領取裝有人頭帳戶包裹之工作
    ，況經本院當庭勘驗110 年度偵字第8563號卷一第14頁背面
    上半部編號3 照片，可見店員交付被告之本案包裹，其外觀
    為扁扁的等情，有本院勘驗筆錄可參（本院卷第105頁），
    並有上開照片可佐，足認被告辯稱其不知包裹內物品為何，
    並不可採，是本案被告主觀上已知悉其依「毛線球」、「帝
    王蟹」指示，代為至超商領取包裹，並依指示將之置放在高
    鐵臺中站旁公園，係在從事領取、轉送人頭帳戶資料行為，
    而此為詐欺集團為遂行詐欺犯行分工之一環，意在規避查緝
    ，並藉此製造金流之斷點，以掩飾或隱匿詐欺被害人之犯罪
    所得，屬不法行為，其卻因貪圖輕易即可獲取之不法報酬，
    依指示收送上開包裹之事實，可以認定。
　㈢共同實行犯罪行為之人，在共同意思範圍以內，各自分擔犯
    罪行為之一部，彼此協力、相互補充以達其犯罪之目的者，
    即應對於全部所發生之結果，共同負責，故不以實際參與犯
    罪構成要件行為或參與每一階段之犯罪行為為必要。又共同
    正犯之意思聯絡，原不以數人間直接發生者為限，即有間接
    之聯絡者，亦包括在內（最高法院107年度台上字第4444號
    判決意旨參照）。本案詐欺集團於詐欺犯行之分工，至少包
    括被告、「毛線球」、「帝王蟹」、向告訴人施用詐術之不
    詳詐欺集團成員、拿取被告放置於指定地點人頭帳戶包裹之
    人及領款車手，顯然已達3人以上。而集團成員間固未必彼
    此有所認識或清楚知悉他人所分擔之犯罪分工內容，然此一
    間接聯絡犯罪之態樣，正係具備一定規模犯罪所衍生之細密
    分工模式，參與犯罪者透過相互利用彼此之犯罪角色分工，
    而形成一個共同犯罪之整體以利犯罪牟財。被告既對參與詐
    欺集團而遂行本案詐欺犯行具有故意，堪認其對集團成員彼
    此間可能係透過分工合作、互相支援以完成詐欺取財之犯罪
    行為一節當有所預見，其等既以自己共同犯罪之意思，相互
    支援及分工合作，以達上揭犯罪之目的，自應就所參與犯罪
    之全部犯罪結果共同負責，而應論以共同正犯。被告縱未與
    其他負責實施詐騙之集團成員謀面或聯繫，亦未明確知悉集
    團內負責其他層級分工之其他成員身分及所在，彼此互不認
    識，亦不過係詐欺集團細密分工模式下之當然結果，無礙被
    告係本件共同正犯之認定。　
  ㈣綜上所述，被告上開所辯，無非卸責之詞，不足採信，本件
    事證已經明確，被告上開加重詐欺、一般洗錢犯行可以認定
    ，應依法論科。　　　　　　　　
三、論罪之理由：
  ㈠洗錢防制法第15條之特殊洗錢罪，係在無法證明前置犯罪之
    特定不法所得，而未能依洗錢防制法第14條之一般洗錢罪論
    處時，始予適用。倘能證明人頭帳戶內之資金係前置之特定
    犯罪所得（如：詐欺、加重詐欺等），即應逕以一般洗錢罪
    論處，自無適用特殊洗錢罪之餘地。又過往實務見解，雖認
    行為人對犯特定犯罪所得之財物或利益作直接使用或消費之
    處分行為，或僅將自己犯罪所得財物交予其他共同正犯，屬
    犯罪後處分贓物之行為，非本條例規範之洗錢行為，惟依修
    正後洗錢防制法規定，倘行為人意圖掩飾或隱匿特定犯罪所
    得來源，而將特定犯罪所得直接消費處分，甚或交予其他共
    同正犯，或由共同正犯以虛假交易外觀掩飾不法金流移動，
    即難認單純犯罪後處分贓物之行為，應仍構成洗錢防制法第
    2 條第1 或2 款之洗錢行為，尚難單純以不罰之犯罪後處分
    贓物行為視之（最高法院108年度台上字第1744號、109年度
    台上字第436號判決意旨參照）。本案詐欺集團不詳人員，
    使被害人丙○○將款項匯入該集團掌控之林穎琪人頭帳戶，由
    車手提款後轉交上手，係以上開方式隱匿其等詐欺所得去向
    ，所為切斷詐欺犯罪所得與當初犯罪行為之關聯性，隱匿犯
    罪行為或犯罪所得不法來源或本質，使偵查機關無法藉由犯
    罪所得之流向追查犯罪者，揆諸前開說明，此部分所為均核
    與洗錢防制法第14條第1 項之一般洗錢罪要件相合。是核被
    告所為，係犯刑法第339條之4第1項第2款之三人以上共同犯
    詐欺取財罪及洗錢防制法第14條第1項之洗錢罪。
  ㈡被告與「毛線球」、「帝王蟹」及本案詐欺集團不詳成員間
    ，具有犯意聯絡及行為分擔，應論以共同正犯。
　㈢被告所犯三人以上共同犯詐欺取財罪、一般洗錢罪，有部分
    合致，且犯罪目的單一，為想像競合犯，本院審酌上開各罪
    之法定刑，依刑法第55條規定，從一重論以三人以上共同詐
    欺取財罪。
  ㈣被告前因重利案件，經原審法院以105年度審簡字417號判處
    有期徒刑3月、2月（共3罪），應執行有期徒刑5月確定，於
    105年5月31日易科罰金執行完畢，有臺灣高等法院被告前案
    紀錄表在卷可按，其受有期徒刑執行完畢，5年以內故意再
    犯本案有期徒刑以上之罪，為累犯。審酌本案並無司法院釋
    字第775號解釋意旨所指個案應量處最低法定刑，又無法適
    用刑法第59條減輕其刑，而應依此解釋意旨裁量不予加重最
    低本刑之情形（最高法院108年度台上字第338號判決意旨參
    照），爰依刑法第47條第1項規定，加重其刑。
　㈤刑法第59條之酌量減輕，必於犯罪另有特殊之原因與環境等
    ，在客觀上足以引起一般同情，認為即予宣告法定低度刑期
    尤嫌過重者，始有其適用；至於情節輕微，僅可為法定刑內
    從輕科刑之標準，不得據為酌量減輕之理由（最高法院28年
    上字第1064號、45年台上字第1165號、51年台上字第899號
    判決意旨參照）。近年詐騙集團盛行，屢造成被害人鉅額損
    失，嚴重破壞社會治安，此為立法嚴懲之理由，被告參與本
    案詐欺集團擔任取簿手，圖以詐取財物方式牟取不法利益，
    並產生遮斷資金流動軌跡以逃避國家追訴、處罰效果，可非
    難性高，其犯罪情狀，客觀上難認有何足以引起一般同情而
    顯可憫恕，或科以最低度刑仍嫌過重之情形，被告上訴請求
    依刑法第59條規定酌減其刑，並無理由。
四、本院之判斷
　　原審以被告犯三人以上共同詐欺取財罪（想像競合犯一般洗
    錢罪）事證明確，適用相關規定，並敘明其量刑之理由（原
    審判決第6頁) 。經核其認事用法均無違誤，量刑亦屬妥適
    。被告上訴猶以前詞否認犯罪及主張應依刑法第59條規定酌
    減其刑，均無理由，業如前述。又原審判決已注意刑法第57
    條各款規定之適用，就其量刑詳為審酌並敘明理由，既未逾
    越法定刑度，復未濫用自由裁量之權限，所為量刑、定應執
    行刑核無不當或違法，且無輕重失衡之情形，不得遽指為違
    法、不當。且原審就被告所犯法定本刑最輕為有期徒刑1 年
    之加重詐欺罪，經依刑法第47條累犯規定加重其刑，僅量處
    有期刑1年2 月，核屬低度之量刑，並無過重之情，被告上
    訴主張原判決量刑過重，亦無理由，應予駁回。
據上論結，應依刑事訴訟法第368條，判決如主文。
本案經檢察官張聖傳提起公訴，檢察官甲○○到庭執行職務。
中　　華　　民　　國　　111 　年　　6 　　月　　30　　日
            刑事第十庭     審判長法　官   陳  宏  卿
                                 法　官   簡  芳  潔
                                 法　官   林  美  玲
以上正本證明與原本無異。
如不服本判決應於收受送達後20日內向本院提出上訴書狀，其未
敘述上訴理由者，並得於提起上訴後20日內向本院補提理由書（
均須按他造當事人之人數附繕本）「切勿逕送上級法院」。因疫
情而遲誤不變期間，得向法院聲請回復原狀。
                                 書記官   趙  郁  涵
　　　　　　　　　　　　　　　　 
中　　華　　民　　國　　111 　年　　6 　　月　　30　　日